【裁判字號】    89,訴,2787
【裁判日期】    900829
【裁判案由】    建築法
【裁判全文】
臺北高等行政法院判決                            八十九年度訴字第二七八七號
                              .
    原      告  甲○○
    被      告  台北縣政府
    代  表  人  乙○○(縣長).
    訴訟代理人  戊○○
                丙○○
                丁○○
右當事人間因建築法事件，原告不服台灣省政府中華民國八十九年九月二十二日（八
九）府訴一字第一二八五○二號訴願決定，提起行政訴訟。本院判決如左：
    主  文
訴願決定及原處分關於罰鍰部分均撤銷。
訴訟費用由被告負擔。
    事  實
甲、事實概要：緣原告所有坐落臺北縣三重市○○街二十二號一樓建築物，領有被告
    機關工務局核發八三使字第七一八號使用執照，土地使用分區為「住宅區」，一
    樓使用用途則為「店鋪、集合住宅」。被告機關聯合稽查小組八十九年一月三日
    於系爭建築物內查獲：（一）避難層出入口寬度不符規定。（二）非防火區劃分
    問牆材料不符規定。（三）隔開牆面及天花板裝修材料不符規定。（四）未經領
    得變更使用執照擅自變更其使用（五）未依法辦理建築物公共安全檢查簽證及申
    報。被告以八十九年二月二日八八北府工使字第四一九六五號函（及函附處分書
    ），裁處原告新臺幣（下同）三十萬元罰緩，因受處分人誤植為陳貴興，被告自
    行以八十九年五月二日八九北府工使字第一○九三二三號函撤銷該八八北府工使
    字第四一九六五號處分書，並以八十九年五月二日八九北府工使字第一○九三二
    三號行政處分書分別裁處房屋使用人（陳貴興）及所有權人（甲○○）各三十萬
    元罰鍰，並限期改善。原告不服，提起訴願，遭駁回，惟其猶未甘服，遂向本院
    提起行政訴訟。
乙、兩造聲明：
    一、原告聲明求為判決：訴願決定及原處分均撤銷。
    二、被告聲明求為判決：駁回原告之訴。
丙、兩造之爭點：
    被告依建築法第九十一條規定裁處最高罰鍰金額是否有裁量濫用之違法？
原告主張之理由：
  一、查原告將系爭建築物出租予陳貴興（由原告母親洪呂好出面與林怡君簽訂租賃
      契約，）租賃期間自八十八年七月十日起至八十九年七月十日止，每月租金二
      萬五千元，雙方並約定該房屋不得供非法使用，陳貴興承租該店面後，即在該
      址經營品茗茶藝館，提供一般民眾品茗、聊天，該茶藝館並無任何有違公序良
      俗之情形，被告機關不應為達處分之目的，即不明就理，冠以人民不符事實之
      污名。
  二、被告機關就該租賃物違規使用之事實，故曾於八十八年十二月二十八日以八八
      北工使字第Ｃ甲七三二號函通知原告甲○○，其主旨謂：「查台端坐落本縣三
      重市○○街二十二號建築物，現正供人違規使用，經營『特種茶室業』，請即
      停止使用，或恢復原核准使用，否則將依（說明二）嚴處」並於說明事項二稱
      ：「‧‧‧且該址前經本府依同法第九十條、第九十一條執行處分在案，且經
      制止不從仍繼續違規使用‧‧‧」云云，對原告發出勸導函，然該函以平信寄
      出，原告收到該函之時間已是在八十九年一月三日下午，而且在十二月二十八
      日前原告根本從未接獲被告機關任何行政處分及告知停止使用或制止之通知，
      被告稱前該址經其依建築法第九十條、九十一條執行處分在案，且原告經制止
      不從仍繼續違規使用之指述，顯然與事實不符，懇請鈞院命被告機關提出相關
      證據以實其說。當原告收到前揭被告機關之勸導函同日，台北縣政府府人員即
      於八十九年元月三日到該屋進行公共安全檢查，原告根本毫無時間要求使用人
      陳貴興依被告之勸導進行改善，甚至停止使用。換言之，該勸導函所指述之內
      容與事實不符且未有效達到通知原告進行改善之目的。被告機關既依法對原告
      發函通知改善，理應留有相當時間讓原告依其指導進行必要之改善措施，然被
      告一方面發函勸導原告進行改善，一方面卻急於採取動作，對原告進行處分，
      此種做法實難令人信服。
  三、原告在接獲被告之勸導函件後，立即要求承租人陳貴興停止違規使用，更於八
      十九年一月十一日以存證信函通知承租人終止雙方租賃契約，原告既已服從被
      告機關所屬工務局函之勸導，且該處已停止營業並無違規事實，被告機關仍對
      原告科處三十萬元罰鍰並對該屋執行斷電處分，依法顯有不當之處。
  四、針對被告八十九年二月二日八八北府工使字第四一九六五號函，原告前曾依法
      提起訴願，原處分機關事後認為原告之訴有理由，自行以八十九年五月二日八
      九北府工使字第一○九三二三號函同意撤銷八十九年二月二日八八北府工使字
      第四一九六五號函行政處分，並於八十九年五月十二日以八九北府工使字第一
      四七九七四號函回覆原告撤銷原處分之意旨。奈被告於撤銷原處分同時，竟又
      以八九北府工使字第一○九三二三號同一文號函，以前遭被告機關自行撤銷處
      分之同一事由，再課處原告及使用人陳貴興三十萬元之罰鍰。被告既認為原告
      訴願有理由而自行同意撤銷在案，為何違背原撤銷意旨，再對已遭撤銷之同一
      事由做出處分？被告八九北府工使字第一○九三二三號函行政處分，顯然違反
      「一事不再理」、「信賴利益保護」原則，依法應予撤銷。
  五、被告依建築法第九十一條規定處屋主即原告及使用人陳貴興各三十萬元之罰鍰
      ，違反比例原則：
      １查行政機關所作成之處分，必須謹守依法行政原則及憲法比例原則。被告依
        建築法第九十一條之規定，固有權選擇處以六萬元至三十萬元之金額，惟應
        嚴守憲法比例原則，亦即行政機關執行行政事務必須選擇人民傷害最小之方
        法為之。換言之，行政機關本應按比例原則就違規事項（在六萬元至三十萬
        元間），裁量科處適當之罰鐶，而非不分青紅皂白，一有違規事實即重處三
        十萬元之罰鐶，否則即違反憲法比例原則。
      ２原告於接獲被告敬告函後，即要求承租人立即停止違規行為，並予終止租約
        ，該址即未再有任何違規營業行為產生，被告先前之行政勸導已達行政目的
        ，實無理由再對原告課處罰鍰。
      ３退而言之，該建築物之使用人陳貴興所經營者係一般品茗茶藝館，並非所謂
        「特種行業」，並無造成社會危害情形，且該址面積只有十五坪大小，被告
        竟以「特種行業」之標準課處原告最高罰鍰，實難令人甘服。蓋違反建築法
        第七十七條規定，依同法第九十一條第一項規定裁罰，法文明定裁罰之額度
        在六萬元以上三十萬元以下者，旨在針對不同之違反情節，予以相對應之處
        罰，被告於裁處時，固有其裁量權限，惟就不同之違法事實裁處罰鍰，若未
        分辨其不同情節，不論情節輕重程度，一律處予最高額度罰鍰自不符合法律
        明定罰鍰額度之旨意，其裁量權之行使即出於恣意而屬濫用，嚴重影響人民
        對政府之信賴，違反比例原則，所為處分難認合法。
      ４且違規使用人乃陳貴興而非原告，被告對非違規使用之原告課處最高三十萬
        元罰鍰，顯有不當，再退步言之，被告同時對房屋所有權人及使用人各科處
        三十萬元，顯重複科處，違反一事不二罰之原則，其原處分亦難謂適法。
  六、被告對系爭房屋亦採取斷電措施，雖原告所有之該房屋已無任何違規情事，向
      被告所屬工務局申請復電。然被告迄今仍不准原告復電請求，該房屋日前仍處
      無電狀態，致原告無法利用該房屋，影響原告權益甚鉅。既然該屋已無任何違
      規事由，被告所屬工務局實無理由不准原告復電之請求，為此爰一併請求撤銷
      被告對該屋停止供電之處分。
被告主張之理由：
  一、卷查本案，原告所有坐落臺北縣三重市○○街二十二號一樓建築物，領有被告
      機關工務局核發八三使字第七一八號使用執照，土地使用分區為「住宅區」，
      一樓使用用途則為「店鋪、集合住宅」。前經被告機關八十八年十二月二十八
      日以八八北工使字第Ｃ甲七三二號函請原告停止使用在案。復經被告聯合稽查
      小組八十九年一月三日於系爭建築物內查獲有１避難層出入口寬度不符規定。
      ２同非防火區劃分間牆材料不符規定。３同隔間牆面及天花板裝修材料不符規
      定。４未經領得變更使用執照擅自變更其使用。５未依法辦理建築物公共安全
      檢查簽證及申報等缺失。並經該店員工親閱無訛後簽名捺印。此有臺北縣建築
      物公共安全之構造及設備檢（複）查紀錄表附卷可稽。被告乃依違反建築法第
      七十七條是同法第九十一條規定，以八十九年五月二日八九北府工使字第一○
      九三二三號行政處分書分別裁處房屋使用人及所有權人各三十萬元罰鍰，並限
      期改善。原告未維護建築物合法使用與其構造及設備安全，其違規事實洵勘認
      定，原告所辯均係推委卸責之詞。
  二、又查本案前經被告機關以八十九年二月二日八八北府工使字第四一九六五號函
      ，裁處原告三十萬元罰鍰，其正本收受人為原告（建築物所有權人），惟被告
      機關係將該行政處分書之受處分人誤植為建築物使用人陳貴興；故被告機關以
      八十九年五月二日八九北府工使字第一○九三二三號函撤銷原處分八十九年二
      月二日八八北府工使字第四一九六五號函處分書，並以上述同號函分別裁處原
      告及建築物使用人各三十萬元罰鍰，並限期改善。復經原告不服被告機關八十
      九年五月二日八九北府工使字第一○九三二三號函行政處分書所為，遂向台灣
      省政府提起訴願；復經台灣省政府以八十九年九月二十二日八九府訴一字第一
      二八五○二號函決定書決定：「訴願駁回」。
  三、再查原告主張被告機關同時對房屋所有權人及使用人各科處三十萬元，違反一
      事不二罰原則情事。按建築法第七十七條第一項規定：「建築物所有權人、使
      用人應維護建築物合法使用及其設備安全。」第三項規定：「供公眾使用之建
      築物‧‧‧應向當地主管建築機關申報。」及同法第九十一條：「違反第七十
      七條第一項、第三項規定者，處建築物所有權人、使用人新台幣六萬元以上三
      十萬元以下罰鍰，並限期改善或補辦手續，‧‧‧。必要時並停止供水、供電
      或封閉、強制拆除。」故被告依法裁處並無違誤。
    理  由
一、本件原告主張略以：被告依建築法第九十一條之規定，固有權選擇處以六萬元至
    三十萬元之金額，惟應嚴守憲法比例原則，就違規事實（在六萬元至三十萬元間
    ），裁量科處適當之罰緩，該建築物之使用人陳貴興所經營者係一般品茗茶藝館
    ，並非所謂「特種行業」，並無造成社會危害情形，且該址面積只有十五坪大小
    ，被告竟以「特種行業」之標準課處原告最高罰鍰，其裁量權之行使即出於恣意
    而屬濫用等語，求為將訴願決定及原處分均予撤銷之判決。
二、被告則以：被告聯合稽查小組八十九年一月三日於系爭建築物內查獲有１避難層
    出入口寬度不符規定。２同非防火區劃分間牆材料不符規定。３同隔間牆面及天
    花板裝修材料不符規定。４未經領得變更使用執照擅自變更其使用。５未依法辦
    理建築物公共安全檢查簽證及申報等缺失。並經該店員工親閱無訛後簽名捺印。
    ，原告未維護建築物合法使用與其構造及設備安全，其違規事實洵勘認定，被告
    依法裁處並無違誤等語，資為抗辯，而訴願決定復持與原處分相同之理由，為其
    決定駁回訴願之判斷基礎。
三、按「建築物所有權人、使用人應維護建築物合法使用與其構造及設備安全。．．
    ．供公眾使用之建築物，應由建築物所有權人、使用人定期委託中央主管建築機
    關認可之專業機構或人員檢查簽證，其檢查簽證結果應向當地主管建築機關申報
    。」「違反第七十七條第一項、第三項規定者，處建築物所有權人、使用人新台
    幣六萬元以上三十萬元以下罰鍰，並限期改善或補辦手續，．．．必要時並停止
    供水、供電或封閉、強制拆除。」為建築法第七十七條第一項、第三項及第九十
    一條第一項所規定。本件原告所有坐落臺北縣三重市○○街二十二號一樓建築物
    ，領有被告所屬工務局核發八三使字第七一八號使用執照，土地使用分區為「住
    宅區」，一樓使用用途則為「店鋪、集合住宅」，有使用執照附原處分卷影本可
    參，被告聯合稽查小組八十九年一月三日於系爭建築物內查獲有１避難層出入口
    寬度不符規定。２非防火區劃分間牆材料不符規定。３隔間牆面及天花板裝修材
    料不符規定。４未經領得變更使用執照擅自變更其使用。５未依法辦理建築物公
    共安全檢查簽證及申報等缺失，此亦有臺北縣建築物公共安全之構造及設備檢（
    複）查紀錄表附原處分卷影本可稽，原告違反首揭建築法第七十七條第一項、第
    三項規定事證明確，被告依同法第九十一條第一項裁罰固非無見。惟就原處分書
    所指原告違章事由第３點即「隔間牆面及天花板裝修材料不符規定」，應屬建築
    法第七十七條之二第一項第二款「建築物室內裝修應遵守左列規定．．．二裝修
    材料應合於建築技術規則之規定．．．」所規範之事項，其有違反，應依同法第
    九十五條之一第一項之規定，予以處罰，被告仍依同法第九十一條第一項裁處，
    適用法律顯有錯誤；又行政機關行使裁量權，不得逾越法定之裁量範圍，並應符
    合法規授權之目的，且須依照比例原則，就當事人有利及不利之情形一併注意，
    否則即構成裁量濫用之違法，此觀行政程序法第七條、第九條、第十條規定自明
    ，行政程序法雖於九十年一月一日始施行，然此項行政機關行使裁量權時，所應
    遵行之諸般原則，乃為行政法理所當然，仍應受其拘束。經查被告於本件裁罰最
    高金額罰鍰，係依照被告八十七年八月十四日「維護住宅區安寧專案」會議記錄
    及執行計劃辦理，依該會議記錄記載：查獲建築物擅自變更使用，應對所有權人
    連續罰三十萬並勒令停止使用，此有被告提出之會議記錄影本可參，則被告顯未
    考量系爭建築物違法之使用情狀、建物構造與安全對於公共安全之影響性，僅以
    提報為「必安住專案執行對象」（即違規使用之建築物在住宅區有影響住宅安寧
    及社會秩序之情形），即從重裁罰最高金額罰鍰三十萬元，揆諸上述說明，原告
    裁量權之行使顯已違背建築法第七十七條之立法目的，有濫用權力之違法，從而
    原處分既有違誤，訴願決定未予糾正，亦嫌疏略，爰將訴願決定及原處分（關於
    罰鍰部分）均予撤銷，由被告重行適用正確之法條及考量原告違法之情狀後，依
    比例原則另為適法之處分，以昭折服。至於原告其餘攻擊方法，於本件結果無影
    響，爰不一一論究。另其訴請撤銷被告對該屋停止供電之處分，經核非原處分（
    即八十九年五月二日八九北府工使字第一○九三二三號函）之內容，且原告申請
    復電部分，業經被告所屬工務局以八十九年二月十八日北府工使字第號 C八四○
    號函復原告於八十九年二月二十四日上午九時集合前往會勘在案，原告自應就該
    申請案處理結果，另行請求救濟，非本件所得審酌，併予指明。
據上論結，本件原告之訴為有理由，爰依行政訴訟法第九十八條第三項前段，判決如
主文。
中      華      民      國     九十     年      八      月    二十九    日
                    臺 北 高 等 行 政 法 院  第 四 庭
                                審 判 長 法  官    張  瓊  文
                                         法  官    劉  介  中
                                         法  官    黃  清  光
右為正本係照原本作成。
如不服本判決，應於送達後二十日內，向本院提出上訴狀並表明上訴理由，如於本判
決宣示後送達前提起上訴者，應於判決送達後二十日內補提上訴理由書（須按他造人
數附繕本）。
中      華      民      國     九十     年      九      月      三      日
                                         書記官    楊  子  鋒


司法院資訊處製作；財團法人民間司法改革基金會備份。
